臺灣臺北地方法院刑事判決　　　　　　　99年度易字第3546號
公　訴　人　台灣台北地方法院檢察署檢察官
被　　　告　張曦光
　　　　　　張杲鳳霞
上　一　人
指定辯護人　本院公設辯護人沈芳萍、張寅煥
上列被告因違反家庭暴力防治法案件，經檢察官提起公訴（99年
度偵字第12034號），本院判決如下：
    主      文
張曦光部分公訴不受理。
張杲鳳霞無罪。
    理      由
一、公訴意旨略以：被告張曦光（民國100年2月26日已歿）為告
    訴人張重光之兄（起訴書誤為弟），被告張杲鳳霞為告訴人
    之母，3人間具有家庭暴力防治法第3條第3款、第4款所定之
    家庭成員關係。被告張曦光、張杲鳳霞於99年5月13日上午
    ，前往告訴人位於台北市○○區○○路152巷24號14樓之3住
    處門口前，被告張曦光持鐵鎚破壞該址大門（毀損部分未據
    告訴），告訴人遂於同日17時許，向本院家事法庭申請緊急
    保護令，並經該院於同日以99年度緊家護字第7號核發民事
    緊急保護令，裁定被告張曦光、張杲鳳霞應遠離告訴人前揭
    住處至少100公尺。詎被告張曦光、張杲鳳霞竟於99年5月14
    日凌晨2時許，於執行警察機關告訴渠等緊急保護令內容，
    並交付緊急保護令電子傳真影本，惟被告張曦光拒絕簽收，
    員警一再勸導後，仍拒絕離去，而違反前開民事緊急保護令
    ，因認被告張曦光、張杲鳳霞共同涉犯家庭暴力防治法第61
    條第4款之違反保護令罪嫌等語。
二、被告張曦光部分：按被告死亡者，應諭知不受理之判決，並
    得不經言詞辯論，刑事訴訟法第303條第5款、第307條分別
    定有明文。查被告張曦光於100年2月26日死亡，有死亡證明
    書1紙在卷足參（本院卷第28頁），揆諸前開說明，應為不
    受理之判決，爰不經言詞辯論，逕諭知不受理之判決。
三、被告張杲鳳霞部分：
（一）按最輕本刑為3年以上有期徒刑或高等法院管轄第一審案
      件或被告因智能障礙無法為完全之陳述，於審判中未經選
      任辯護人者，審判長應指定公設辯護人或律師為其辯護；
      其他審判案件，低收入戶被告未選任辯護人而聲請指定，
      或審判長認有必要者亦同，刑事訴訟法第31條第1項定有
      明文。查被告張杲鳳霞年事已高，記憶、聽力及理解能力
      均有衰退現象，無法為完全之陳述，且未經選任辯護人，
      本院為使其獲得法律專業之協助，認有為被告指定辯護人
      為其辯護之必要，爰依前述規定於審判程序中指定公設辯
      護人為其辯護，合先敘明。
（二）按犯罪事實應依證據認定之，無證據不得認定犯罪事實；
      不能證明被告犯罪或其行為不罰者，應諭知無罪之判決，
      刑事訴訟法第154條第2項、第301條第1項，分別定有明文
      。復按認定不利於被告之事實，須依積極證據，苟積極證
      據不足為不利於被告事實之認定時，即應為有利於被告之
      認定，更不必有何有利之證據，最高法院30年上字第816
      號著有判例，可資參照。
（三）檢察官認被告張杲鳳霞涉有上開罪嫌，係以證人張重光、
      員警黃元鴻之證述，及共同被告張曦光之供述為主要論據
      。訊據被告張杲鳳霞固對於曾與張曦光去找張重光一情坦
      承不諱，惟堅決否認有何違反保護令之犯行，辯稱：沒有
      拿鐵槌去破壞張重光住處的門，我是跟張曦光想要搬家，
      張重光不給我們搬等語。辯護人辯護意旨稱：被告並未與
      張曦光有違反保護令之犯意聯絡，此由證人黃元鴻證述：
      張曦光認為他處理就好，叫他媽媽不要管等語即可得知，
      且被告於警詢時均回答員警稱：我不懂，符以被告當時已
      90高齡，自小失學不識字，且有重聽之症狀，是否能了解
      所謂「緊急保護令」之內容及違反效果，要非無疑，實難
      認被告主觀上具有違反保護令之犯意等語。
（四）經查：
1.被告與其子張曦光於99年5月13日上午前往張重光與其父張學
  昌居住之台北市○○區○○路152巷24號14樓之3住處前，張曦
  光用鐵鎚破壞該處大門，告訴人張重光遂於同日17時許申請緊
  急保護令，嗣於同日22時30分許取得本院99年度緊家護字第7
  號民事緊急保護令，裁定被告張杲鳳霞、張曦光不得對張重光
  、張學昌實施身體上或精神上不法侵害之行為，以及不得對張
  重光、張學昌為騷擾、接觸之聯絡行為等情，業據證人張重光
  證述在卷（99年5月14日警詢筆錄，99年度偵字第12034號卷第
  18-19頁），復有本院99年度緊家護字第7號民事緊急保護令裁
  定1紙在卷可參（同上卷第22頁），上情堪以認定。惟由證人
  張重光之證述可知，當日以暴力破壞其大門之人係張曦光，被
  告係由張曦光帶同前往該處。
2.員警黃元鴻於取得本院前開緊急保護令後，於同日23時10分許
  送達予張曦光時，張曦光表示該資料是影本，請警方送達正本
  始願意收受，伊看到正本一定配合，影本伊不能簽收等語，業
  據證人即共同被告張曦光證述歷歷（99年5月14日警詢筆錄，
  同上卷第10頁），核與證人黃元鴻證述情節相符，是張曦光以
  員警所交付之保護令裁定並非正本而不願收受，其出於錯誤之
  認識而誤解緊急保護令之送達規定與員警黃元鴻有所爭論，在
  此過程中，被告張杲鳳霞並未參與渠等之爭論。證人黃元鴻另
  證稱：我有解釋給張曦光說因是緊急保護令，是法院傳真的，
  通常本來就是影本，張曦光仍拒收，並叫他媽媽不要管，我就
  一直跟他柔性勸導，請他離開，但他不願意走，說要看到正本
  ，張杲鳳霞一直坐在旁邊看...後來所長過來，也告知張曦光
  （保護令的內容）一遍，並請他們離開，但張曦光仍拒絕等語
  明確（99年6月8日偵查筆錄，同上卷第53-54頁），則與員警
  折衝、溝通之人均為張曦光，且明確表示拒絕離去之人亦為張
  曦光，被告張杲鳳霞只是在旁邊，並未為何種意思表示或行為
  足以顯示其理解法院保護令的內容並拒絕遵守，是依上開證人
  證述，並不能證明被告張杲鳳霞對於員警向張曦光解釋並告知
  法院緊急保護令之效力時，其已理解並知悉何謂「緊急保護令
  」及其效力。再上開緊急保護令之送達證書上記載「本人拒絕
  受領」，此有本院送達證書1紙在卷可參（附於本院依職權所
  調取之99年度家護字第301號卷宗），惟依上開證人證述，被
  告張杲鳳霞均未為何種意思表示，而係由其子張曦光處理。再
  被告張杲鳳霞於警詢時對於員警詢問：警方有無對其送達前開
  保護令、有無告知保護令內容、為何不願遵守保護令內容時，
  均答稱：我不懂（99年5月14日警詢筆錄，同上卷第15頁），
  佐以被告張杲鳳霞並不識字，本件事發時已高齡90歲，兼之有
  重聽情形，其未能理解員警告知「緊急保護令」之內容以及其
  法律效果，應合於事理，且卷內亦無其他證據足以推論被告張
  杲鳳霞知悉上開緊急保護令之內容及效果，則被告張杲鳳霞於
  張曦光與員警爭執簽收保護令時，並未明瞭保護令所裁示之內
  容一情，應堪認定。
3.另因張曦光不同意簽收保護令，亦不願意遵守保護令之內容遠
  離該處，警方欲將張曦光及被告張杲鳳霞逮捕帶回警局時，張
  曦光將童軍繩套在被告張杲鳳霞脖子上及自己身上一情，亦據
  證人張曦光證述在卷（99年5月14日警詢筆錄，同上卷第11頁
  ），復與證人黃元鴻證述內容相符（99年6月8日偵查筆錄，同
  上卷第54頁），可認被告張杲鳳霞成為張曦光抗爭之被動工具
  甚明。綜合前述證人證詞，被告張杲鳳霞於員警勸導離開張重
  光住處時，均未為任何表示，本件事發過程從頭至尾表示拒絕
  離去之人均為張曦光，而非被告張杲鳳霞，況被告張杲鳳霞被
  動經張曦光以童軍繩綁在一起，以遂行張曦光表示抗議之舉，
  不能認為被告張杲鳳霞本人有何不遵守保護令之舉措或主觀上
  有何違反保護令之犯意。
（五）綜上所述，被告張杲鳳霞縱於上開時地，確實未遠離告訴
      人上址住處100公尺，然本件既無積極證據足證被告張杲
      鳳霞主觀上已知悉並了解上開保護令而有違反保護令之犯
      意，且無證據可認其主觀上與張曦光有何犯意聯絡，自難
      以違反保護令罪相繩，此外，本院復查無其他積極證據足
      以證明被告張杲鳳霞犯罪，揆諸上開法條及判例意旨，本
      件不能證明被告張杲鳳霞犯罪，自應為被告張杲鳳霞無罪
      之諭知。
據上論斷，依刑事訴訟法第303條第5款、第307條、第301條第1
項，判決如主文。
本案經檢察官郭郁到庭執行職務
中    華    民    國   100    年    7     月    15    日
                  刑事第七庭   法  官  林欣苑
上正本證明與原本無異。
如不服本判決應於收受送達後10日內向本院提出上訴書狀，並應
敘述具體理由；其未敘述上訴理由者，應於上訴期間屆滿後20日
內向本院補提理由書（均須按他造當事人之人數附繕本）「切勿
逕送上級法院」。告訴人或被害人如對於本判決不服者，應具備
理由請求檢察官上訴，其上訴期間之計算係以檢察官收受判決正
本之日期為準。
                               書記官  莊怡仙
中    華    民    國   100    年    7     月    18    日